【裁判字號】    90,訴,3
【裁判日期】    900425
【裁判案由】    懲治盜匪條例等
【裁判全文】
臺灣臺中地方法院刑事判決                                九十年度訴字第三號
    公  訴  人  台灣台中地方法院檢察署檢察官
    被      告  丙○○
    選任辯護人  王錦昌
    被      告  甲○○
    選任辯護人  黃秀蘭律師
右列被告因懲治盜匪條例等案件，經檢察官提起公訴（八十九年度偵字第一五六四八
號），本院判決如左：
    主  文
丙○○、甲○○共同以非法方法剝奪人之行動自由，各處有期徒刑拾月。均緩刑肆年
。
    事  實
一、丙○○為催討先前乙○○向其所借之款項新台幣（下同）一千四百萬元，竟與甲○○、姓名、年籍不詳，綽號「阿福」、「俊傑」等七、八名成年男子，基於犯
    意之聯絡，由丙○○授意，於民國（下同）八十九年一月十四日凌晨零時三十分
    許，在臺中市○○○○街一一五號前，綽號「俊傑」等七、八名成年男子，分別
    駕乘二部車牌號碼不詳之自用小客車，在上址以其中一輛自用小客車自後方衝撞
    乙○○所駕駛之車牌號碼Ｂ六─五六八八號自用小客車（毀損部分未據告訴），
    「俊傑」等人利用乙○○下車查看車子情形時，即上前以徒手之方式毆打乙○○
    之臉部，並將其推入乙○○前揭自小客車後座，以衣物蓋住其頭部，再持不明鈍
    器抵住其胸口，旋駕車將乙○○強押至臺中市○區○○路五五九號八樓之二大樓
    樓下，與在該處等待之丙○○及「阿福」會合後，再將乙○○帶至該大樓之八樓
    甲○○之辦公室，而剝奪乙○○之行動自由；於進入上開辦公室後，由其中三名
    不詳姓名、年籍不詳之成年男子承前傷害之犯意，接續以徒手方式毆打乙○○，
    使乙○○受有頭部外傷、左眼結膜出血、結膜撕裂傷等傷害並恫稱：其電話簿、
    國民身分證等資料，均已被影印留存，若不還款，則將對其及家人不利，且要將
    其從樓上推下去等語，致乙○○心生畏懼，而簽寫面額一百萬元本票一張，面額
    四百萬元本票三張，使乙○○行無義務之事。待簽寫完本票後，乙○○將本票交
    予甲○○，甲○○再將其中四百萬元之本票三紙交予丙○○，一百萬元之本票交
    予「俊傑」後，並要求乙○○先籌款一百萬元換回一百萬元之本票，經乙○○同
    意於當日下午先將其所有之上開自小客車典當，以還該部分借款後，同日上午六
    時許，由甲○○駕駛乙○○所有之自小客車，將乙○○載至台中市○○○○街附
    近下車後，駕駛該自用小客車先行離去，前後共計剝奪乙○○之行動自由達五小
    時餘。同日下午一時三十分許，甲○○至臺中市○○路之中山醫院門口載同乙○○後，再由甲○○帶同前往臺中市桂冠酒店後方之桂冠社區，與綽號「俊傑」、
    「阿福」等七、八名成年男子會合後，偕同至位於臺中市○○路三二○號「勝發
    汽車融資當舖」，將乙○○車牌號碼Ｂ六─五六八八號自小客車典當，得款八十
    五萬，及乙○○向朋友借得之款項三十六萬元交予綽號「俊傑」之人，嗣因乙○○忘記取回本票，再行聯絡甲○○，甲○○於當日晚間某時，在台中市廣三百貨
    公司後方將乙○○所簽發之一百萬元本票返還予乙○○。
二、案經乙○○訴由臺灣臺中地方法院檢察署檢察官偵查起訴。
    理  由
一、訊據被告丙○○、甲○○固坦承：告訴人乙○○於上開時、地簽寫本票還款一情
，惟矢口否認涉有何前揭犯行。被告丙○○辯稱：係因告訴人欠伊錢，方於右揭
    時間，由綽號「阿福」之人帶伊一起去解決債務問題，本票是告訴人自行簽寫，
    無逼迫情事，亦無乙○○指訴之其他不法犯行云云；被告甲○○則辯稱：當日是
    綽號「阿福」之人向伊借辦公室，伊在隔壁辦公室工作，原本並未注意「阿福」
    等人與告訴人在談何事，嗣後伊聽到有吵架的聲音，才過去了解，見到告訴人遭
    偕同到來之人毆打，因告訴人請求伊幫忙，「阿福」等人以伊要幫告訴人，就把
    伊車開走，告訴人因伊無車使用，才把車交由伊開，伊與本案並無關係云云。惟
    查：
（一）上開事實，業據告訴人乙○○指述明確；惟告訴人雖稱：上開本票是被告丙○○強迫伊簽寫，伊並未欠被告丙○○錢云云。然查告訴人於台灣台中地方法院
      檢察署八十九年度偵字第七○○八號詐欺一案中曾坦承：伊曾自丙○○處拿走
      一千一百多萬元等語（見該偵查卷第六十三頁背面）；又該案被告陳櫻芳於偵
      查中陳稱：丙○○匯至伊戶頭之款項裡，其中一千二百萬元是交予乙○○（見
      該卷第五十一頁背面）；另證人陳明儀則證稱：因乙○○要買車，丙○○才匯
      款二百五十萬元至伊帳戶後，後因故而未將車賣予乙○○，約在匯款二、三天
      後，伊與乙○○一同至銀行將錢領出，交予乙○○等語明確（見該偵查卷第七
      十八頁正面），並有匯款單數紙及陳櫻芳合作金庫之活期儲蓄存款存摺影本在
      卷可憑。告訴人雖另稱：上開款項是被告丙○○贈與伊云云。然衡諸常情，被
      告丙○○與告訴人僅係朋友關係，且被告丙○○為一家庭主婦，經濟尚非十分
      闊綽，豈有無緣無故隨意贈與一千餘萬元之理？是告訴人陳稱：伊並未曾欠被
      告丙○○任何款項之語，尚不足採信。
（二）被告丙○○、甲○○雖以前揭言詞置辯，惟查：被告丙○○先於偵查中陳稱：
      伊僅認識被告甲○○一人，且不甚熟識，伊與被告甲○○僅通過一次電話，是
      為了協談欠款之事，是甲○○帶伊一起去解決債務問題（見偵查卷第九十三頁
      背面）；於本院審理時改稱：是綽號「阿福」之友人幫伊處理與告訴人間之欠
      款糾紛，「阿福」再介紹甲○○給伊認識（見本院九十年二月九日訊問筆錄）
      ，究係何人為之處理當日暴力討債之事一情，其供述前後不一。另被告甲○○
      雖陳稱：伊與「阿福」是朋友，當日「阿福」帶被告丙○○來借用辦公室，之
      後告訴人與三、四名男子進入伊辦公室後，當時伊在隔壁的辦公室忙，之後因
      聽到吵架聲才過去看，當時曾看到告訴人被打，且告訴人承認欠款一千三百餘
      萬，當場簽了四張本票，表示願意當車子，加上現金三十幾萬元，先湊一百萬
      還清一部分欠款，但晚上無法當車子，所以其他的人看伊為告訴人說話，遂稱
      伊既插手幫忙，就要將伊的車子開走，直到當車為止，加上告訴人請求伊幫忙
      ，當時之情境下伊不敢不答應，才會與告訴人及「阿福」等人一起去當車，伊
      與本件事情均無關係云云。然參諸被告甲○○所稱：綽號「阿福」之人係伊之
      朋友，故將辦公室借予「阿福」及被告丙○○使用等情以觀，被告甲○○既為
      「阿福」之友人，則「阿福」卻因被告甲○○居中緩頰一事，反要求被告甲○○處理告訴人當車，被告甲○○見狀不敢不答應，實與常情未符。再被告二人
      均稱「阿福」是伊等之友人，卻始終未能交待「阿福」之人真實姓名、年籍等
      資料，以供本院查證，是被告二人所稱上開情事均是「阿福」所為一情，實不
      足採信。此外，復有診斷證明書二紙、取款憑條、當票、通聯紀錄各一份及本
      票影本三張在卷可稽，堪認告訴人指陳之前開情事，並非虛妄。至被告甲○○
      雖請求傳訊證人李添福，以證明該張一百萬元之本票是告訴人遺留在其車上一
      事，然證人李添福既未見到前開事實，對被告二人究有無為前開犯行一事無法
      證明，則證人李添福無從為被告二人有利之認定，是本院認無傳訊之必要。綜
      上所述，足見被告二人前開所辯，顯係事後卸責之詞，實不足採。本件事證明
      確，被告丙○○、甲○○二人犯行洵堪認定。
二、核被告丙○○、甲○○所為，均係犯刑法第三百零二條第一項之剝奪行動自由罪
    。被告等強制告訴人簽發本票使人行無義務之事之低度行為，為剝奪人行動自由
    之高度行為所吸收；其等對告訴人施予恐嚇行為，係包含於剝奪行動自由之同一
    意念之中，仍應視為剝奪行動自由之部分行為（最高法院二十九年上字第二三五
    九號及七十四年度台上字第三四○四號判例可資參照）；又被告等傷害告訴人乃
    行使強制罪之手段仍係強制罪之部分行為，均不另論罪。公訴人認被告二人尚犯
    有刑法第三百零五條第一項之恐嚇危害安全罪及刑法第二百七十七條第一項之傷
    害罪，尚有未洽，惟公訴人認均與妨害自由罪有裁判上一罪之關係爰均不另為無
    罪之諭知。又被告丙○○、甲○○等人係基於討債而挾持告訴人，主觀上並無不
    法所有之意圖，是公訴人認被告等以傷害、恐嚇方式逼迫告訴人簽寫本票，典當
    汽車償還其積欠被告丙○○之款項，另犯懲治盜罪條例第五條第一項之普通盜匪
    罪及刑法第三百四十六條之恐嚇取財罪，自有未洽。被告二人與綽號「阿福」、
    「俊傑」等不詳姓名、年籍之成年男子間，對於上開犯行之實施，互有犯意聯絡
    及行為分擔，均為共同正犯。爰審酌被告等人以非法手段討債，挾持被害人長達
    五小時，犯罪之動機、手段、方法，所生之危害，犯罪後仍飾詞卸責，顯無悔意
    等一切情狀，各量處如主文所示之刑，以示懲儆。末查，被告二人前均未曾受有
    期徒刑之宣告，有台灣台中地方法院檢察署刑案資料查詢紀錄表及台灣高等法院
    被告全國前案紀錄表各乙份在卷足憑，被告二人一時失慮致為本件犯行，經此刑
    罰教訓，信其無再犯之虞，是所宣告之刑，本院認以暫不執行為適當，爰均宣告
    緩刑四年，以啟自新。
三、公訴意旨認：綽號「俊傑」等七、八名成年男子，分別駕乘二部車牌號碼不詳之
    車輛，以其中一部自小客車，在上址由後衝撞告訴人駕駛之車牌號碼Ｂ六─五六
    八八號自小客車，利用乙○○下車查看之際，毆打告訴人臉部，並將其推入車內
    ，乘告訴人被強押不能抗拒下，意圖為自己不法之所有，強行取走告訴人乙○○
    原置放車內皮包之賓士紀念筆一支、美金十元及現款四千多元等物，因認被告丙○○、甲○○二人另涉犯懲治盜罪條例第五條第一項之普通盜匪罪嫌。惟按犯罪
    事實應依證據認定之，無證據不得推定其犯罪事實，刑事訴訟法第一百五十四條
    定有明文。又所謂認定犯罪事實之證據，係指足以認定被告確有犯罪行為之積極
    證據而言，該項證據自須適合於被告犯罪事實之認定，始得採為斷罪資料，最高
    法院二十九上字第三一○五號著有判例。本件公訴人認被告等涉有懲治盜匪條例
    第五條第一項之普通盜匪罪嫌，無非係以告訴人之指述為其論據，惟被告二人堅
    決否認有為此部分之犯行，被告丙○○辯稱：因伊對該地址不熟，伊與「阿福」
    自行先到被告甲○○之辦公室等語；被告甲○○辯稱：當日晚間約十一點多時，
    被告丙○○與「阿福」就先到伊辦公室，至凌晨時約有四、五人帶告訴人到伊辦
    公室來等語。經查：告訴人於本院審理陳稱：在伊被押上車時，不確定被告甲○○是否有在其中；之後車子開到一個定點，伊感覺車子停下來時，伊聽到被告丙○○的聲音，她說就是伊，意思是找對人之意，之後就上樓，到辦公室之前，伊
    的頭一直被矇住；在剛開始推打的過程中，伊掉了一個手包，不確定有無帶下車
    ，其他不知名之人在辦公室打伊時，被告二人均在旁觀看，待打完伊，並稱已將
    伊之證件資料影印後，才將伊的手包還給伊等語（見本院九十年二月二十三日訊
    問筆錄）；互核被告丙○○、甲○○等稱：當時強押告訴人之過程，被告二人均
    未參與等語相符，且被告甲○○稱：當日並未有人向伊借用影印機之設備（見本
    院九十年二月九日訊問筆錄）。另在辦公室毆打告訴人時，被告二人亦全程在場
    等情以觀，無證據證明被告二人有為何乘告訴人被強押上車，不能抗拒下，強行
    取走告訴人原置放車內皮包之賓士紀念筆一支、美金十元及現款四千多元等物之
    犯行。是揆諸前開說明，本應就此部分為無罪之判決，惟公訴人認此部分與前開
    有罪部分有牽連犯裁判上一罪關係，爰不另為無罪之諭知，附此敘明。
據上論斷，應依刑事訴訟法第二百九十九條前段，刑法第二十八條、第三百零二條第
一項、第七十四條第一款，罰金罰鍰提高標準條例第一條前段，判決如主文。
中      華      民      國      九十      年      四    月    二十五    日
                                台灣台中地方法院刑事第六庭
                                    法  官  劉  麗  瑛
右正本證明與原本無異。
如不服本判決，應於送達後十日內向本院提出上訴狀 （須附繕本） ，上訴於台灣高等
法院台中分院。
                                    書記官
中      華      民      國      九十      年      四    月    二十六    日
附錄論罪科刑法條
刑法第三百零二條第一項
私行拘禁或以其他非法方法，剝奪人之行動自由者，處五年以下有期徒刑、拘役或三
百元以下罰金。


司法院資訊處製作；財團法人民間司法改革基金會備份。
